ACORDAO-COMPLETO-2417754

ACÓRDÃO 8451/2020 ATA 27/2020 - SEGUNDA CÂMARA

VISTOS, relatados e discutidos estes autos que cuidam, originalmente de tomada de contas especial instaurada pelo Ministério do Turismo, em desfavor dos Srs. Osvaldo Gaspar da Fonseca Neto e José Guilherme Bueno da Rocha Brito, Presidente e Tesoureiro, à época, da Câmara de Dirigentes Lojistas de Pelotas/RS, em razão da não comprovação da boa e regular aplicação dos recursos repassados pela União mediante o convênio n° 49/2004. 
ACORDAM os Ministros do Tribunal de Contas da União, reunidos em Sessão da Segunda Câmara, diante das razões expostas pelo Relator, em:
9.1.  sobrestar o recolhimento parcelado da dívida imputada nos presentes autos à Câmara de Dirigentes Lojistas de Pelotas/RS, por 90 dias, a contar do término do quadro de calamidade no território nacional reconhecido pelo Decreto Legislativo 6, de 20 de março de 2020;
9.2. enviar cópia do presente Acórdão à Câmara de Dirigentes Lojistas de Pelotas/RS e aos demais responsáveis, informando que a presente deliberação, acompanhada do Relatório e do Voto que a fundamenta, está disponível para a consulta no endereço www.tcu.gov.br/acordaos, além de esclarecer que, caso requerido, o TCU poderá fornecer sem custos as correspondentes cópias, de forma impressa.

Tomada de Contas Especial em razão da não comprovação da boa e regular aplicação dos recursos repassados pela União mediante o convênio, que tinha por objeto apoiar a 12ª Fenadoce - Feira Nacional do Doce/2004.

Segunda Câmara

Ministério do Turismo (vinculador).

3. Interessados/Responsáveis:
3.1. Interessado: Câmara de Dirigentes Lojistas de Pelotas (87.441.440/0001-62)
3.2. Responsáveis: Câmara de Dirigentes Lojistas de Pelotas (87.441.440/0001-62); José Guilherme Bueno da Rocha Brito (XXX.140.890-XX); Oswaldo Gaspar da Fonseca Neto (XXX.502.860-XX).

13.1. Ministros presentes: Ana Arraes (Presidente), Augusto Nardes, Aroldo Cedraz e Raimundo Carreiro (Relator).
13.2. Ministros-Substitutos presentes: Marcos Bemquerer Costa e André Luís de Carvalho.

ACORDAO-COMPLETO-2545293

Acórdão de Relação 3972/2022 - Segunda Câmara

Acórdão de Relação

ACORDAO-COMPLETO-2506705

Acórdão 12431/2021 - Segunda Câmara

RAIMUNDO CARREIRO

Transcrevo a seguir, nos termos do art. 1º, § 3º, inciso I, da Lei nº 8.443/92, o pronunciamento emitido com fundamento na subdelegação de competência conferida pelo Art. 3º, II, da Portaria-Seproc nº 01, de 28 de abril de 2020, da lavra do Chefe do Serviço de Controle de Efeitos de Deliberações (Dijulg) , da Secretaria de Gestão de Processos da Segecex, Vinicius dos Passos Soares (peça 225) .
	"Trata-se de tomada de contas especial (TCE) instaurada pela Diretoria de Gestão Estratégica da Secretaria-Executiva do Ministério do Turismo, em desfavor dos Srs. Osvaldo Gaspar da Fonseca Neto e José Guilherme Bueno da Rocha Brito, Presidente e Tesoureiro, à época, da Câmara de Dirigentes Lojistas de Pelotas/RS, em razão da não comprovação da boa e regular aplicação dos recursos repassados pela União mediante o convênio n° 049/2004 (SIAFI 508129) .
HISTÓRICO
2.	Por meio do Acórdão 4310/2015-TCU-Primeira Câmara, Sessão de 4/5/2015 - Ordinária, Ata 26/2015 - 1ª Câmara (peça 27) , os Ministros deste Tribunal, decidiram:
9.1. julgar irregulares as contas de Oswaldo Gaspar da Fonseca Neto, José Guilherme Bueno da Rocha Brito e da Câmara de Dirigentes Logistas de Pelotas/RS, condenando-os, solidariamente, ao pagamento do débito de R$ 90.000,00 (noventa mil reais) , atualizado monetariamente e acrescido dos juros de mora, calculados a partir de 09/08/2004 até o dia do efetivo pagamento, e fixando-lhes o prazo de 15 (quinze) dias, contados da ciência, para que comprovem perante o TCU o recolhimento do montante aos cofres do Tesouro Nacional;
9.2. aplicar a Oswaldo Gaspar da Fonseca Neto, José Guilherme Bueno da Rocha Brito e à Câmara de Dirigentes Logistas de Pelotas/RS multas individuais no valor de R$ 10.000,00 (dez mil reais) , fixando-lhes o prazo de 15 (quinze) dias a contar da notificação para que comprovem perante o TCU o recolhimento da quantia aos cofres do Tesouro Nacional, o qual deverá ser atualizado monetariamente, se pago após o vencimento;
9.3. autorizar, desde logo, a cobrança judicial das dívidas, caso não atendidas as notificações; (...) 
3.	Posteriormente, mediante o Acórdão 145/2016-TCU-Primeira Câmara, Sessão de 29/3/2016 - Ordinária, Ata 9/2016 - 1ª Câmara (peça 32) , os Ministros deste Tribunal, dentre outras deliberações, decidiram:
9.1. tornar insubsistente o Acórdão 4310/2015-TCU-Primeira Câmara;
9.2. julgar irregulares as contas de Oswaldo Gaspar da Fonseca Neto, José Guilherme Bueno da Rocha Brito e da Câmara de Dirigentes Logistas de Pelotas/RS, condenando-os, solidariamente, ao pagamento do débito de R$ 90.000,00 (noventa mil reais) , atualizado monetariamente e acrescido dos juros de mora, calculados a partir de 09/08/2004 até o dia do efetivo pagamento, e fixando-lhes o prazo de 15 (quinze) dias, contados da ciência, para que comprovem perante o TCU o recolhimento do montante aos cofres do Tesouro Nacional;
9.3. aplicar a Oswaldo Gaspar da Fonseca Neto, José Guilherme Bueno da Rocha Brito e à Câmara de Dirigentes Logistas de Pelotas/RS multas individuais no valor de R$ 10.000,00 (dez mil reais) , fixando-lhes o prazo de 15 (quinze) dias a contar da notificação para que comprovem perante o TCU o recolhimento da quantia aos cofres do Tesouro Nacional, a qual deverá ser atualizada monetariamente a partir da data deste acórdão, se paga após o vencimento; (...) 
4.	Cumpridas as notificações iniciais, os responsáveis Sr. Oswaldo Gaspar da Fonseca Neto, o Sr. José Guilherme Bueno da Rocha Brito e a Câmara de Dirigentes Lojistas de Pelotas - CDL interpuseram recurso de reconsideração em face do Acórdão 2145/2016-TCU-Primeira Câmara, consoante peça 50.
5.	Assim, nos termos do Acórdão 1753/2017-TCU-Primeira Câmara - Ata n° 8/2017 - 1ª Câmara - Sessão: 21/3/2017 - Ordinária (peça 72) , os Ministros deste Tribunal, deliberaram por conhecer do recurso, para, no mérito, negar-lhes provimento.
6.	Devidamente notificados, os responsáveis Sr. Oswaldo Gaspar da Fonseca Neto, Sr. José Guilherme Bueno da Rocha Brito e a Câmara de Dirigentes Lojistas de Pelotas - CDL, interpuseram recurso de embargos de declaração em face do Acórdão 1753/2017-TCU-Primeira Câmara, requerendo, ademais, o parcelamento de suas respectivas dívidas, conforme peça 85.
7.	Desta forma, consoante Acórdão 10585/2017-TCU-Primeira Câmara, sessão de 28/11/2017 - Ordinária, Ata nº 44/2017 - 1ª Câmara (peça 87) , os Ministros deste Tribunal decidiram pelo conhecimento dos embargos de declaração, para, no mérito, rejeitá-los, autorizando o pagamento parcelado da importância devida em 36 parcelas mensais consecutivas.
8.	Os responsáveis, após serem notificados da respectiva decisão, iniciaram o recolhimento parcelado de suas dívidas, consoante peças 98-217.
9.	Cabe registrar que os demonstrativos de débito do peticionante foram juntados aos autos às peças 220 e 221, atualizados em 17/6/2020, nos valores de R$ 90.158,20 (noventa mil, cento e cinquenta e oito reais e vinte centavos) e R$ 2.582,43 (dois mil, quinhentos e oitenta e dois reais e quarenta e três centavos) , referentes, respectivamente, ao débito e à multa.
10.	Convém salientar que os demais responsáveis, o Sr. Oswaldo Gaspar da Fonseca Neto e o Sr. José Guilherme Bueno da Rocha Brito, encontram-se cumprindo regularmente seus parcelamentos, restando a ambos um saldo devedor de suas multas no importe de R$ 2.582,29 e R$ 2.582,31, respectivamente, consoante demonstrativos de débito às peças 222 e 223.
DO PEDIDO
Conforme petição apresentada (peça 224) , a Câmara de Dirigentes Lojistas de Pelotas, solicita:
"a) Seja concedido um prazo de DILAÇÃO/SUSPENSÃO DOS PAGAMENTOS das 08 (oito) parcelas restantes, de pelo menos 12 (doze) meses, a contar da data desta petição ou
b) A repactuação do saldo devedor existente, representado pelas 08 (oito) parcelas, seguindo o parcelamento então seu curso normal, porém concedendo a Suplicante o dobro do prazo para pagamento e
c) Desta feita, também requer, seja a presente petição remetida ao Sr. Relator para que ele aprecie os pedidos acima.
Despiciendo dizer que, pela atual situação pela qual passa a suplicante o requerimento representado pela alínea "a) " é o que melhor se coaduna com a realidade e garante a sua sobrevivência e a manutenção de seus funcionários evitando assim demissões e contribuindo para a desestruturação social das famílias, neste momento tão crítico e inusitado; todavia, se o Sr. Relator, optar pelo contido na alínea "b) ", a suplicante envidará TODOS os esforços na tentativa de cumprimento. (todos os grifos do original) "
EXAME TÉCNICO
O artigo 217 do Regimento Interno assim dispõe:
Art. 217. Em qualquer fase do processo, o Tribunal ou o relator poderá autorizar o pagamento parcelado da importância devida em até trinta e seis parcelas, desde que o processo não tenha sido remetido para cobrança judicial. 
§ 1º Verificada a hipótese prevista neste artigo, incidirão sobre cada parcela, corrigida monetariamente, os correspondentes acréscimos legais. 
§ 2º A falta de pagamento de qualquer parcela importará no vencimento antecipado do saldo devedor.
A conclusão imediata é de que a falta de pagamento levará ao vencimento antecipado da dívida, acarretando a constituição de processo de cobrança executiva. Também não há dispositivo legal ou regimental que autorize a prorrogação de prazo para pagamento de dívida, conforme solicitado pela responsável em sua "alínea a".
Contudo, há exemplos na jurisprudência do Tribunal de excepcionalização da regra regimental, como nos seguintes enunciados:
O TCU pode excepcionalmente autorizar a manutenção do parcelamento de débito quando, apesar do recolhimento intempestivo de parcela, houver demonstração da real intenção do devedor em quitar a dívida. (Acórdão 1984/2018-TCU-Primeira Câmara) ;
A comprovação da incapacidade relativa do responsável em quitar a dívida pode excepcionar o limite de parcelamento (36 meses) estabelecido pelo art. 217 do Regimento Interno do TCU. (Acórdão 7296/2013-TCU-Primeira Câmara) ;
O TCU pode deferir pedido de parcelamento da dívida em mais de 36 parcelas mensais, em caráter excepcional, levando em consideração a boa-fé e a capacidade econômica do requerente. (Acórdão 6537/2016-TCU-Primeira Câmara) .
Embora não haja previsão legal para concessão de prorrogação de prazo para recolhimento de dívida, na forma solicitada pela responsável, estamos diante de uma situação excepcional. O Decreto Legislativo nº 6, de 20 de março de 2020, reconhece a ocorrência do estado de calamidade pública, com efeitos até 31 de dezembro de 2020, exclusivamente para os fins do art. 65 da Lei Complementar nº 101/2000.
No TC Processo 021.497/2016-8, em pedido assemelhado, ainda sem deliberação, o Ministério Público junto ao TCU emitiu parecer, no sentido de "deferir a suspensão do parcelamento por 120 (cento e vinte) dias, ou prazo maior, se assim entender legítimo e razoável o Tribunal, cabendo registrar que a eventual adoção dessa medida não afastará os correspondentes acréscimos legais incorridos no período" (grifos nossos) .
No TC Processo 030.223/2015-6, apreciado pelo Acórdão 4860/2020-TCU-Primeira Câmara, o Tribunal, considerando a situação excepcional, suspendeu por 60 (sessenta) dias, o prazo de pagamento parcelado da dívida objeto de parcelamento naquele processo. Em que pese a autorização concedida, foi apresentado novo pedido de suspensão, apreciado pelo Acórdão 6982/2020-TCU-Primeira Câmara, sob relatoria do Ministro Bruno Dantas. 
No referido Acórdão, o Tribunal resolveu suspender, excepcionalmente, por mais 90 (noventa) dias ou até o encerramento da situação de calamidade, o que ocorrer primeiro, o prazo de pagamento parcelado daquela dívida. Na ocasião, informou-se aos requerentes da impossibilidade de atendimento de novos pleitos com igual objetivo.
CONCLUSÃO
Dessa forma, não vemos óbice para a concessão de suspensão temporária do parcelamento, bem assim para reparcelamento do saldo residual. Importa registrar que já foram pagas 28 parcelas, de 36 autorizadas, e que a suspensão dos pagamentos não afastará os correspondentes acréscimos legais incorridos no período.
Assim, diante do manifesto interesse do peticionante em continuar recolhendo mensalmente a dívida (cumprimento do parcelamento) , porém com a diminuição dos valores mensais dessas frações, e considerando que o processo não foi remetido para cobrança judicial, entende-se preenchidos os requisitos para o deferimento do reparcelamento ora solicitado.
PROPOSTA DE ENCAMINHAMENTO
Considerando que o pedido formulado não possui amparo normativo e, por conseguinte, foge ao escopo da delegação de competência concedida à Seproc, submeto o pleito à consideração do Relator, Ministro Raimundo Carreiro."
É Relatório.

8.1. Altair Rech Ramos (27941/OAB-RS) e outros, representando José Guilherme Bueno da Rocha Brito, Câmara de Dirigentes Lojistas de Pelotas e Oswaldo Gaspar da Fonseca Neto.

Procurador Sergio Ricardo Costa Caribé.

TOMADA DE CONTAS ESPECIAL. SOLICITAÇÃO DE SUSPENSÃO DO PAGAMENTO DAS PARCELAS DO DÉBITO EM RAZÃO DA SITUAÇÃO EXCEPCIONAL ACARRETADA PELA PANDEMIA DO CORONAVÍRUS. RECONHECIMENTO DA EXCEPCIONALIDADE DA SITUAÇÃO E DA REAL INTENÇÃO DA RESPNSÁVEL EM HONRAR O PAGAMENTO. DEFERIMENTO PARCIAL. CIÊNCIA AOS INTERESSADOS.

TOMADA DE CONTAS ESPECIAL (TCE)

Secretaria de Infraestrutura Hídrica, de Comunicações e de Mineração (SeinfraCOM).

Inicialmente, registro que atuo nos presentes autos por força do art. 152 do Regimento Interno do TCU.
2.	Em análise, petição apresentada pela Câmara de Dirigentes Lojistas de Pelotas (peça 224) , na qual solicita:
"a) Seja concedido um prazo de DILAÇÃO/SUSPENSÃO DOS PAGAMENTOS das 08 (oito) parcelas restantes, de pelo menos 12 (doze) meses, a contar da data desta petição ou
b) A repactuação do saldo devedor existente, representado pelas 08 (oito) parcelas, seguindo o parcelamento então seu curso normal, porém concedendo a Suplicante o dobro do prazo para pagamento" (grifei) .
3.	Originalmente, cuidam os autos de tomada de contas especial instaurada pelo Ministério do Turismo, em desfavor dos Srs. Osvaldo Gaspar da Fonseca Neto e José Guilherme Bueno da Rocha Brito, Presidente e Tesoureiro, à época, da Câmara de Dirigentes Lojistas de Pelotas/RS, em razão da não comprovação da boa e regular aplicação dos recursos repassados pela União mediante o convênio n° 49/2004. 
4.	O objetivo do ajuste era apoiar a "12ª Fenadoce - Feira Nacional do Doce/2004". Segundo a cláusula quarta do convênio, foram orçados R$ 100.000,00 para a execução do objeto, cabendo R$ 90.000,00 à concedente e R$ 10.000,00 à convenente.
5.	Por meio do Acórdão 145/2016-TCU-Primeira Câmara, da relatoria do Ministro José Múcio Monteiro (Sessão de 4/5/2015 - Ordinária, Ata 26/2015 - 1ª Câmara) o Tribunal julgou as presentes contas irregulares, condenando os responsáveis ao pagamento solidário de R$ 90.000,00 e aplicando-lhes multas individuais no valor de R$ 10.000,00.
6.	Sobre a questão do parcelamento, o artigo 217 do Regimento Interno do TCU, dispõe:
"Art. 217. Em qualquer fase do processo, o Tribunal ou o relator poderá autorizar o pagamento parcelado da importância devida em até trinta e seis parcelas, desde que o processo não tenha sido remetido para cobrança judicial. 
§ 1º Verificada a hipótese prevista neste artigo, incidirão sobre cada parcela, corrigida monetariamente, os correspondentes acréscimos legais. 
§ 2º A falta de pagamento de qualquer parcela importará no vencimento antecipado do saldo devedor."
7.	Não obstante não haver previsão legal para concessão de suspensão para o recolhimento de dívida, na forma solicitada pela responsável, não é demais lembrar que o Mundo enfrenta uma situação excepcional, em face da pandemia provocada pelo novo Coronavírus. 
8.	No Brasil, o Decreto Legislativo nº 6, de 20 de março de 2020, reconhece a ocorrência do estado de calamidade pública, com efeitos até 31 de dezembro de 2020, exclusivamente para os fins do art. 65 da Lei Complementar nº 101/2000.
9.	Além disso, no âmbito do TC Processo 030.223/2015-6, apreciado pelo Acórdão 4860/2020-TCU-Primeira Câmara (Relator: Ministro Bruno Dantas) , o Tribunal, considerando a situação excepcional, suspendeu por 60 (sessenta) dias, o prazo de pagamento parcelado da dívida objeto de parcelamento naquele processo. 
10.	Além da citada autorização concedida, nos mesmos autos foi apresentado novo pedido de suspensão, apreciado pelo Acórdão 6982/2020-TCU-Primeira Câmara, sob relatoria do Ministro Bruno Dantas. No referido Acórdão, o Tribunal resolveu suspender, excepcionalmente, por mais 90 (noventa) dias ou até o encerramento da situação de calamidade, o que ocorrer primeiro, o prazo de pagamento parcelado daquela dívida. 
11.	Cito também o Acórdão 1245/2020-TCU-Plenário (Relator: Ministro Walton Alencar Rodrigues) , por meio do qual o Tribunal decidiu "sobrestar o cumprimento da determinação de que trata o item 9.4 do Acórdão 2938/2018-TCU-Plenário, pelo prazo de 90 (noventa) dias, contados do término do quadro de crise, provocada pela pandemia do coronoavírus, no âmbito do Distrito Federal, mediante cessação ou revogação do estado de calamidade pública, reconhecido pela Câmara Legislativa do ente subnacional."
12. 	Diante desse cenário, nos presentes autos considero que a Câmara de Dirigentes Lojistas de Pelotas tem demonstrado sua real intenção em quitar a dívida. Ressalto, inclusive, que apesar de haver solicitado a suspensão ora em análise em 1/7/2020, recolheu regularmente as parcelas em 7/7/2020 e 7/8/2020 (peças 227 a 233) .
13.	Sendo assim, considerando o reconhecimento de estado de calamidade no território nacional pelo Decreto Legislativo 6, de 20 de março de 2020, a excepcionalidade da situação e em vista da real intenção da Câmara de Dirigentes Lojistas de Pelotas em honrar sua dívida, julgo que o pedido da requerente pode ser deferido, parcialmente, para sobrestar por 90 dias o recolhimento parcelado da dívida que lhe foi imputada nos presentes autos, a contar do término do quadro de calamidade no território nacional reconhecido pelo Decreto Legislativo 6, de 20 de março de 2020.
14.	Ante o exposto, voto por que o Tribunal adote a minuta de acórdão que ora submeto à apreciação deste Colegiado.
TCU, Sala das Sessões Ministro Luciano Brandão Alves de Souza, em 11 de agosto de 2020.
RAIMUNDO CARREIRO 
Relator